【裁判字號】    98,上易,446
【裁判日期】    990115
【裁判案由】    公共危險
【裁判全文】
臺灣高等法院刑事判決                 98年度上易字第446號
上  訴  人
即  被  告  寅○○
            子○○
            辛○○
            丑○○
            卯○○
            辰○○
共      同
選任辯護人  賴盛星律師
上  訴  人
即  被  告  癸○○
                      樓
選任辯護人  賴盛星律師
            連銀山律師
上  訴  人
即  被  告  戌○○
            地○○
共      同
選任辯護人  楊思勤律師
上列上訴人因公共危險案件，不服臺灣基隆地方法院97年度易字
第486號，中華民國97年9月30日第一審判決（起訴案號：臺灣基
隆地方法院檢察署96年度調偵字第78號、97年度偵字第2843號）
，提起上訴，本院判決如下：
    主  文
上訴駁回。
    事  實
一、坐落基隆市○○區○○路16號之3層加強磚造建築物（於民
    國3年間建造完成，下稱本案建築物，）原為陳李碧連（已
    歿）所有，於民國71年間將房屋一樓各一半店面出租戌○○
    經營鍋貼店及劉戴金葉經營豆漿店，租金按月為新台幣（下
    同）90,000元，其後調漲為98,000元，由戌○○及劉戴金葉
    各自負擔49,000元，劉戴金葉於88年間將豆漿店交其女地○○接手經營而為承租人，房屋租賃契約仍由劉戴金葉簽訂，
    陳李碧連於93年9月間死亡後，本案建築物由其子女寅○○
    、子○○、辛○○、癸○○、丑○○、卯○○及辰○○等7
    人共同繼承並為出租人，房屋租賃契約於93年9月4日屆滿後
    ，出租人寅○○、子○○、辛○○、癸○○、丑○○、卯○○、辰○○等人並未表示反對仍收取戌○○及地○○所交付
    之租金成為不定期租賃契約。戌○○及地○○均知契約載明
    ：「乙方（承租人戌○○、地○○）對騎樓負有管理義務，
    除承諾不擅自申請設攤外，尚應防止拒絕他人使用該騎樓之
    行為。」，於88年間竟將本案建築物騎樓轉租酉○○（原名
    游美鳳）及余姓女子經營零售成衣，酉○○及余姓女子亦按
    月將租金各6,000元（合計12,000元）交與戌○○及地○○
    ，於93年12月間，午○○接手余姓女子之騎樓攤位，亦按月
    給付6, 000元租金予戌○○、地○○，故戌○○、地○○就
    本案建築物騎樓部分亦為出租人。
二、本案建築物老舊但均未修繕，自出租後迄87、88年間，始因
    房屋漏水等問題，經戌○○向陳李碧連建議在一樓店面以外
    接電線方式供店內6盞日光燈及電冰箱、電風扇等電器插座
    使用，在屋內工作間之脫水機處則安裝插座使用，均以牆壁
    內舊電線外接新電線方式設置插座，在一樓之廁所、廚房、
    工具間之光源及插座，則保留舊電線未予更新；此外，於本
    案建築物之出租期間，均未就電線進行修繕。寅○○、子○○、辛○○、癸○○、丑○○、卯○○、辰○○、戌○○及
    地○○等人，既為房屋出租人，應注意本案建築物之室內配
    線有多條新、舊電線供電，應定期檢測維修，避免因設備過
    於老舊不堪負荷，易因電線設置不當或舊電線年久失修損壞
    ，肇致電線短路、走火引發火災，而造成自己或他人財產、
    生命之損害，且平日使用之電力線路、開關等設備，應注意
    定期檢修，以提供合於租賃物使用與承租人，寅○○、子○○、辛○○、癸○○、丑○○、卯○○、辰○○、戌○○及
    地○○對此應注意之義務，並無不能注意之情事，能注意竟
    疏未注意為安全防範；而戌○○、地○○、午○○及酉○○
    為本案建築物之承租使用人（午○○及酉○○二人所犯失火
    燒燬現供人使用住宅罪，經原審判決後未上訴而確定），亦
    應以善良管理人之注意義務保管本案建築物，並應注意店內
    一樓通往二樓之樓梯間堆置衣物等易燃物，有助燃之可能性
    ，用電時須符合用電之限制範圍，於室內電線老舊不堪負荷
    有修繕必要時，應通知出租人修繕，且依其情形又非不能注
    意，戌○○、地○○、酉○○及午○○竟疏未注意本案建築
    物屋齡已久，電源配線老舊未定期檢測修繕，酉○○及午○○竟於一樓樓梯之電源插座處，連接使用3條電源延長線插
    座，於該處插座電線迴路掛置4盞燈泡長期使用，酉○○、
    午○○未通知出租人戌○○、地○○，而戌○○、地○○亦
    未通知寅○○、子○○、辛○○、癸○○、丑○○、卯○○
    、辰○○等人進行承租房屋之線路維修，於95年12月24日20
    時41分許，本案建築物一樓通往二樓樓梯間之電線因故短路
    引燃周邊可燃物後起火燃燒，火流從一樓通往二樓之樓梯間
    向上及四週延燒，致本案建築物嚴重燒損，無法辨識及重建
    原來面貌，並造成鄰棟基隆市○○路18號（3樓鐵皮屋頂、
    樑柱、門窗遭燒燬變形）、愛二路20號（鐵皮屋頂後側及窗
    戶受燒變形）、愛三路49巷15號（鐵皮屋頂、窗戶受燒變形
    ，起訴書誤載為愛二路49號及15號）等現有人所在之建築物
    ，燒燬變形不堪使用而喪失建築物之主要效能，及鄰棟愛二
    路14號（1樓天花板遭煙壎及門窗玻璃部分燒損）、仁四路
    42號（5樓浴室門窗遭燒燬及牆面遭煙壎）、仁四路44號（
    天花板、牆面及窗戶遭煙壎燒損）、仁四路44-1號（6樓天
    花板及牆面遭煙壎燒損）等現有人所在之建築物起火燃燒，
    惟未達不堪使用之程度，致生公共危險，因民眾報案經基隆
    市消防局人員獲報趕赴現場撲滅火勢，始未造成人員傷亡。
三、案經基隆市警察局第一分局報告及臺灣基隆地方法院檢察署
    檢察官自動簽分案偵查起訴。
    理  由
一、訊據被告寅○○、子○○、辛○○、癸○○、丑○○、卯○○、辰○○固坦承將本案建築物一樓出租被告戌○○、地○○，及自71年間出租迄今未全部更換電線，僅於87年間有外
    拉電線供承租人戌○○、地○○使用之事實；被告戌○○、
    地○○則坦承將本案建築物騎樓出租酉○○、午○○使用，
    及於87年間有外拉電線供店內燈具及電器插座使用外，未曾
    要求出租人修繕或維護電線設備等情，惟均否認有何犯行；
    被告寅○○、子○○、辛○○、癸○○、丑○○、卯○○、
    辰○○辯稱：係因戌○○、地○○違約將本案建築物騎樓轉
    租酉○○、午○○使用，導致非約定之營業時間使用電源，
    而酉○○、午○○不僅將衣物堆置在一樓與二樓之樓梯間，
    還外接3條電源延長線至二樓供燈具照明使用，導致電線走
    火，與本案建築物原先之電線配路無關，所以失火責任不在
    出租人；被告戌○○、地○○辯稱：將本案建築物轉租酉○○、午○○，是經過陳李碧連之同意，且寅○○、子○○、
    辛○○、癸○○、丑○○、卯○○、辰○○等人已收租7、8
    年，應知悉此事，如未同意轉租，本可要求解約，渠等承租
    本案建築物20餘年，除87年間要求出租人外接電線使用外，
    出租人未曾更換任何電線設備，根本沒有盡到出租人維護出
    租物之義務，對於酉○○、午○○將衣物堆置在一樓通往二
    樓之樓梯間之事並不知情，也不知道酉○○、午○○有外接
    3條電源延長線上2樓之事云云。經查：
  (一)起火原因之研判：
  (1)依基隆市消防局至本件火災現場勘驗結果，有關火災原因之
    研判：1.據現場勘查結果，最先起火處非在廚房，且起火戶
    一樓店內之在火災發生前數小時已未有炊煮情形，研判火災
    發生排除炊事不慎造成之可能性。2.經現場勘查，非化學物
    品、自燃物品等儲存場所，研判化學物品洩漏、混合造成起
    火或自燃起火致引起火災之可能性無。3.本案火災發生最先
    發現者為游美鳳（更名酉○○）本人，據其談話筆錄所述，
    當日在營業期間內曾斷斷續續至鄰棟商家找人談天，但只要
    在起火戶營業期間時則無發現有其他人進入起火戶一、二樓
    ；因起火戶為連幢式磚造建築物，除北側鐵捲門出入口外，
    南側有鄰棟建築物所依傍林立，故其他人難以由南側進入；
    且據上述情形研判火災之發生，雖無法排除有其他人員進入
    起火戶因素，但經勘查現場未發現有特殊油漬潑灑造成起火
    情形及不相連貫起火處，亦未有人發現火災發生時有其他人
    員進入起火戶等事實存在，研判人為入侵引起火災及縱火之
    可能性較低。4.另據游美鳳、午○○等人所述，曾使用一樓
    樓梯插座並接延長線至二樓使用燈具等情形，起火戶內部隔
    間大部分為木質材料，再經過長時間高溫燃燒，其燃燒後原
    來物件已非原貌甚至不復存在；而清理本案游美鳳及午○○
    所使用之插座、延長線所在位置，確也無法發現插座、電線
    延伸配置情形，藉以驗證游美鳳談話筆錄所述在離開二樓時
    ，是否將電源插頭拔除、關閉電源。5.起火處為一樓通往二
    樓之樓梯間，除游美鳳、午○○所使用延長線、燈具、衣物
    等外，經現場勘查時發現一樓天花板通往二樓樓梯間，有電
    線迴路佈置，採證熔斷電線送署鑑驗，結果有通電痕存在，
    顯示火災發生時，起火戶一樓尚有通電使用狀況。結論則以
    基隆市○○區○○路16號火災案，綜合現場勘查、證物鑑析
    結果及關係人所述，以電氣因素（如電線因故短路）致引起
    火災之可能性較大。有基隆市消防局96年1月10日火災原因
    調查報告書1份在卷可稽（見96年度偵字第1551號卷第49至
    53頁）。
  (2)基隆市消防局消防人員在火災現場一樓樓梯處採證3條電線
    ，經送內政部消防署鑑定結果：「(1)證物1：導線種類實心
    線，熔痕巨觀特徵與導線受熱熔解固化所造成之熱熔痕相似
    。(2)證物2：導線種類實心線，熔痕巨觀及微觀特徵與導線
    短路所造成之通電痕相同。(3)證物3：導線種類花線，未發
    現含有熔痕。」，有該署鑑定案件編號第951254號火災證物
    鑑定報告書在卷可參（見96年度偵字第1551號卷第66頁）。
  (3)依到場處理並製作本件火災原因調查報告書之基隆市消防局
    課員丁○○於偵查中及原審就鑑定之相關情形進一步說明證
    稱：我們確認起火戶是愛二路16號（本案建築物），看燃燒
    及燒損情況，起火點是一樓通往二樓的樓梯間，在該起火處
    我們採集3個電線的證據送請消防署進行鑑定，其中證物2的
    有短路的通電痕，因該證物源頭是從牆壁牽出來的電線，所
    以可以確定證物2的電線是在二樓的樓地板與一樓的天花板
    間，該電線迴路有短路痕，可證明當時該電線有通電，但發
    生了短路現象以致於引起火花及火苗而導致火災的發生可能
    性較大。從現場無法判斷證物2的電線是如何連接線路，除
    非電冰箱與天花板共同一個電線迴路，否則電冰箱用電與證
    物2電線短路間應無關係，因我認為本案中電冰箱和天花板
    電線迴路是不同的。至於現場工作間、廚房等電路線和起火
    應無關係。一般造成電線短路，要看電線有無遭壓迫或破損
    ，如裝潢時致電線外包絕緣披覆破損，或電線因老舊而絕緣
    裂化，或一個插座接了很多延長線等人為因素。至於採證3
    是類似延長線的花線，可能因為火場溫度太高，導致跡證不
    見，無法確定當時延長線是否有在通電等語（見96年度調偵
    字第78號卷第194至195頁、原審卷第第117至118頁），故依
    火災原因調查報告書、火災證物鑑定報告書、證人丁○○陳
    述之情節綜合判斷，顯然起火處係在本案建築物一樓通往二
    樓之樓梯間上方二樓樓地板與一樓天花板間的電線迴路（證
    物2電線），因通電發生短路，致引起火苗產生火災之可能
    性最大。
  (二)被告寅○○、子○○、辛○○、癸○○、丑○○、卯○○、
    辰○○等人即本案建築物出租人之過失責任：
  (1)被告寅○○稱：本案建築物約90年屋齡，一樓於71年間出租
    他人使用，於87年左右因天花板漏水及老舊，應承租人戌○○要求在頂樓加鐵皮屋、一樓屋後方加鐵皮、粉刷一樓，但
    一樓牆壁內並沒有抽換電線，原始電路均留存本案建築物的
    牆壁內，只就戌○○的需求在一樓拉明線使用。此後因為承
    租人沒有提出修繕要求，所以本案建築物的電線也始終沒有
    再進行修繕等語（見96年度偵字第1551號卷第59頁、96年度
    調偵字第78號卷第30頁、原審卷第124頁），被告戌○○亦
    稱：大約87年左右，因為漏水，我要求修繕，當時陳李碧連
    要求我們自己找工人來修，有換鐵門、粉刷，因為當時修繕
    師傅表示該房子超過90年，且天花板上之隔間是由木頭所建
    ，所以根本不能抽換電線，所以只能就我們在一樓使用的範
    圍內拉外線使用，當時一樓日光燈（6盞）及牆面上的插座
    、開關有拆換掉，但牆壁內部的電線沒有抽換。一樓廚房、
    廁所的照明、插頭並未一併更換電線，還是原來的線路等語
    （見96年度調偵字第78號卷第28至31、191至192頁、原審卷
    第101至103頁反面），此為被告子○○、辛○○、癸○○、
    丑○○、卯○○、辰○○、地○○所是認，並有被告戌○○
    當庭繪製之火災現場日光燈、插座位置圖在卷可參，堪認本
    案建築物一樓自71年出租予他人使用迄今，僅於87或88年間
    依承租人戌○○、地○○使用需求，以拉「明線」方式安裝
    天花板日光燈，更換牆面插頭、開關，但未更換牆壁內電線
    之方式進行線路改裝，即本案建築物一樓電線自87或88年進
    行上開線路改裝後，牆面插座係以新電線連接牆壁內舊電線
    方式供電，此由上開證物2電線一端係連接在牆壁內之舊電
    線（火災前應藏於二樓樓地板與一樓天花板間），仍因通電
    產生短路肇致本件火災等情可證。
  (2)再被告戌○○、地○○坦承：本案建築物一樓分別經營煎餃
    店、豆漿店，營業時間是早上6、7點至中午12點或下午1點
    ，因為房子破舊，無法住人，只是用來單純經營煎餃店及早
    餐店。該一樓內的電器設備共有3台冰箱、電風扇、電燈及
    用瓦斯之煎餃設備及製作豆漿相關機器，並無任何冷、暖氣
    等電器設備。每日打烊時，只有電冰箱仍插電使用，其餘電
    風扇的電器之插頭都會拔掉；游豔嬅、午○○則是在一樓騎
    樓各分一半的位置賣衣服，她們的經營時間是下午3、4點至
    晚上8點，等到天黑時，她們會將騎樓的電燈插座插上，燈
    就亮等語（見96年度調偵字78號案卷第28至31、38至45、19
    3頁、96偵字第1551號案卷第19至22頁、原審卷第99至107頁
    ）、原審同案被告酉○○供稱：我和午○○在騎樓設攤的騎
    樓日光燈是用一樓煎餃攤插頭的電，也會打開一樓的日光燈
    1盞。一樓通往二樓的樓梯間，午○○從一樓接有1條(A1)延
    長線至二樓(其中二樓樓梯口有1燈泡係由該(A1)延長線插座
    接電)，樓梯上來後有一共用燈泡也是由該(A1)延長線插座
    接電；二樓靠樓梯旁有一房間內有一燈泡係午○○使用，亦
    是由該(A1)延長線插座接(A2)另一條延長電線；二樓前面客
    廳我有用一燈泡由該(A1)延長線插座接(A3)另一條延長線用
    電，客廳旁有另一房間我使用一個燈泡該電係由(A3)延長線
    接電。我們只有上去拿貨時才會在1樓把延長線開關打開，
    打開後二樓燈泡才會通電並亮燈，取貨完會隨手關掉電源拔
    掉插頭等語（見96年度偵字1551號案卷第23至26、62至63頁
    、原審卷第111至112頁）、原審同案被告午○○稱：火災當
    天我休息，沒有營業。一樓是戌○○經營煎餃店，地○○經
    營燒餅油條的豆漿店，經營時間是早上5、6點至中午12點，
    而該1樓房子破舊、無法住人，他們2個只是用來單純經營煎
    餃店及早餐店。一樓內的電器設備應該有冷凍設備（電冰箱
    ）及煎餃設備及製作豆漿相關機器，但並無任何冷、暖氣等
    電器設備。游豔嬅和我則是在一樓騎樓各分一半的位置賣衣
    服，經營時間是下午3、4點至晚上8點，晚上會開騎樓的日
    光燈，我自己的攤位還有2盞燈泡，是從豆漿店的插頭供電
    。另外因為游豔嬅將部分童裝放置在二樓，所以游豔嬅有自
    行拉1條延長線自一樓拉至二樓照明之用，只有供4盞活動式
    燈泡使用，游豔嬅裝設3個，我裝設1個燈泡，要上去拿貨時
    才會在一樓把延長線開關打開，取貨後就關閉該延長線電源
    。我們都有隨手關掉電源拔插頭的習慣等語（見96偵字第15
    51號案卷第27至29、96年度調偵字第78號案卷第38至45頁、
    原審第113至115頁），顯然於火災發生之際，本案建築物一
    樓僅騎樓2盞日光燈及1樓室內3台電冰箱係插電使用中。至
    於酉○○、午○○雖坦承於起火點處（1樓往2樓樓梯間）有
    連接3條延長線供4盞燈泡照明使用，惟均一再堅稱渠等有將
    延長線使用之插頭（位在1樓樓梯處）隨時拔除云云，然依
    本案建築物一樓之電冰箱、騎樓日光燈使用之插頭位置與起
    火點距離甚遠，依證人丁○○前開證言可知一樓設置之電冰
    箱及騎樓日光燈之插座迴路應與起火點無關，惟一相關之電
    線迴路應屬酉○○、午○○私下連接之3條延長線使用之插
    座，且起火處範圍採證之證物2電線亦確有通電之事實，堪
    認火災之際本案建築物一樓與二樓樓梯間確有用電之事實，
    依一般人之用電常識，除非將延長線插頭拔除，否則縱使將
    延長線之開關關閉，延長線本身仍在通電中，故酉○○一再
    辯稱火災發生前已將延長線插頭拔除云云，顯與事實相悖，
    不足採信。堪認酉○○、午○○私下連接延長線使用之插座
    ，應屬以新電線連接牆壁內舊電線方式供電，於火災發生時
    仍通電發生短路肇致本件火災。
  (3)被告寅○○、子○○、辛○○、癸○○、丑○○、卯○○、
    辰○○為本案建築物之出租人，明知本案建築物已有90年屋
    齡，自87或88年間改裝過一樓部分電線後，有多條新舊電線
    供電，如未定期檢測，易因新電線設置不當或舊電線年久失
    修損壞而短路肇致危險，出租人應定期檢測維修本案建築物
    之室內配線，平日本應注意其內使用之電力線路、開關等設
    備應定期檢修，避免因該等設備過於老舊不堪負荷，造成電
    線走火，引發火災並造成自己或他人財產、生命之損害，以
    提供合於租賃物使用與承租人，竟疏於注意，迄未進行任何
    電線電路之維修或更換，以致因新舊線路連接使用導致舊電
    線（證物2）通電發生短路致引起火災，是被告寅○○、子
    ○○、辛○○、癸○○、丑○○、卯○○、辰○○就應注意
    檢查及妥善管理室內電源設備，以防止火災發生等事項，應
    有過失。
  (4)被告戌○○、地○○於88年間將本案建築物騎樓轉租酉○○
    及余姓女子經營零售成衣，於93年12月間，午○○接手余姓
    女子之攤位，亦承接余姓女子之承租人地位等情，為被告戌
    ○○、地○○及原審同案被告酉○○、午○○所承認，堪可
    認定。被告戌○○、地○○一再表示88年轉租時，有得到屋
    主陳李碧連同意，陳李碧連93年過世後迄今其繼承人亦到過
    現場收租，自然也知道騎樓有轉租之事實云云。然依卷附之
    91年9月3日房屋租賃契約書第8條載明：「乙方（承租人戌
    ○○、地○○）對騎樓負有管理義務，除承諾不擅自申請設
    攤外，尚應防止拒絕他人使用該騎樓之行為。」，顯然91年
    9月3日立約時，出租人陳李碧連仍要求承租人不得轉租騎樓
    ，若如被告戌○○、地○○所言出租人陳李碧連於88年間即
    同意轉租騎樓，於91年9月3日訂立之租賃契約，何需仍載此
    約定？又陳李碧連於93年死亡後，其繼承人即寅○○、子○○、辛○○、癸○○、丑○○、卯○○、辰○○縱曾至本案
    建築物收取租金，見過酉○○、午○○於騎樓擺攤，亦難認
    出租人有「同意」承租人即被告戌○○、地○○將騎樓轉租
    之意思，故被告戌○○、地○○確係違約將騎樓轉租酉○○
    、午○○使用等情，然此屬民事違約，與被告寅○○、子○○、辛○○、癸○○、丑○○、卯○○、辰○○等人違反出
    租人應維持租賃房屋合於租賃物之使用義務（詳如理由(二)(3)
    所述）無涉，不能以此而免除渠等之過失責任。
  (三)被告戌○○、地○○承租人兼轉租人之過失責任：按承租人
    應以善良管理人之注意，保管租賃物。租賃物有生產力者，
    並應保持其生產力；租賃關係存續中，租賃物如有修繕之必
    要，應由出租人負擔者，或因防止危害有設備之必要，或第
    三人就租賃物主張權利者，承租人應即通知出租人。但為出
    租人所已知者，不在此限。民法第432條第1項、第437條第1
    項規定甚明，依上開規定，承租人需負善良管理人之注意義
    務，以保管租賃物，並於租賃物有修繕之必要時，依與出租
    人間之契約，自行修繕或通知出租人修繕。查本案建築物於
    87或88年間曾就店面部分以拉「明線」方式安裝天花板日光
    燈，及更換牆面插座、開關，但未更換牆壁內電線之方式進
    行線路改裝，即被告戌○○、地○○對於本案建築物一樓有
    多條新舊電線交接使用之情形已有認識，渠等將本案建築物
    騎樓轉出租酉○○、午○○使用，同意酉○○、午○○將衣
    物堆置於一樓樓梯口處等情，已據原審同案被告酉○○、午
    ○○供明在卷，雖被告戌○○、地○○對本案建築物一樓通
    往二樓之木門於火災發生前2年已壞掉，及酉○○、午○○
    將衣物堆置在一樓通往二樓樓梯間及二樓部分樓地板，並連
    接3條延長線供樓梯間及二樓照明使用等情，均表示於火災
    發生前並不知情云云，酉○○、午○○亦附和其詞稱每日打
    烊後會將延長線插頭拔掉收到木門內，並將木門以鐵絲及衣
    物支撐云云；然被告戌○○、地○○既為房屋承租人，依法
    有保管租賃物之義務，應對渠等轉租之承租人（酉○○、午
    ○○）用電方式加以注意並進行維護保養，且依一般人之用
    電知識，均明瞭多條延長線連接使用，有造成電線短路之危
    險，被告戌○○、地○○每日在該處營業，應對承租人酉○○、午○○堆置衣物及用電情形加以注意，並應注意店內一
    樓通往二樓之樓梯間堆置衣物等易燃物，有助燃之可能性，
    故用電時須符合用電範圍，且於室內電線老舊不堪負荷而有
    修繕之必要時，應通知出租人加以修繕、維護。詎被告戌○○、地○○自87或88年間改裝店面之線路後，即未為任何檢
    測修繕，或通知出租人寅○○、子○○、辛○○、癸○○、
    丑○○、卯○○、辰○○為之，亦疏未注意承租人酉○○、
    午○○將衣物堆置樓梯間，及以延長線作為照明燈具電源使
    用之危險性而加以制止，致本案建築物因樓梯間之電線通電
    短路釀成火災，核其情形，並非不能注意之事項，其行為顯
    有過失，自不得以未察覺酉○○、午○○連接延長線及堆置
    衣物於樓梯間云云，推卸其過失責任。
  (四)本案建築物失火延燒之客體：所謂燒燬係指火力燃燒而喪失
    物之主要效用而言，如於房屋本身尚未達喪失其效用之程度
    ，刑法第173條第2項之犯罪，並無處罰未遂犯之規定，則應
    係觸犯刑法第175條第3項之失火燒燬他人所有物罪。（見最
    高法院71年度臺上字第6583號判決意旨參照）若僅屋內天花
    板、傢俱、裝潢出現煙燻、碳化或燃燒之情形，並未損及房
    屋之鋼筋混凝土、牆壁結構等主要構成部分，即非燒燬，必
    該建物已不足遮蔽風雨，供人棲身等使用效能已喪失，始足
    構成燒燬之要件。本案建築物因火災延燒至鄰棟基隆市○○
    路18號、愛二路20號、愛二路14號、愛三路49巷15號、仁四
    路42號、仁四路44號、仁四路44-1號等現有人使用之建築物
    等情，為被告寅○○、子○○、辛○○、癸○○、丑○○、
    卯○○、辰○○、戌○○、地○○所不爭執，而鄰棟愛二路
    18號建築物受有三樓鐵皮屋頂、樑柱、門窗遭燒損變形、愛
    二路20號建築物受有鐵皮屋頂後側及窗戶受燒變形、愛二路
    14號建築物受有一樓天花板遭煙壎及門窗玻璃部分燒燬、愛
    三路49巷15號建築物受有鐵皮屋頂、窗戶受燒變形、仁四路
    42號建築物受有五樓浴室門窗遭燒燬及牆面遭煙壎、仁四路
    44號建築物受有天花板、牆面及窗戶遭煙壎燒損、仁四路44
    -1號建築物受有六樓天花板及牆面遭煙壎燒損等情形，均據
    被害人甲○○、乙○○、天○、庚○○、巳○○○、申○○
    、亥○○○、未○○、陳水發於警詢、偵查中陳述綦詳，並
    有甲○○提出之估價單、損失清單、發票、照片，乙○○提
    出之估價單、損失清單、免用發票收據，庚○○、己○○、
    戊○○○提出之財物損失清單及照片、財政部北區國稅局基
    隆分局核定損失公文及照片、整修費用清單、租屋費用清單
    (包含租賃契約及水電費)，巳○○○提出之估價清單、收據
    、照片，亥○○○提出之概估清單、財政部北區國稅局基隆
    分局核定損失公文、估價清單，申○○提出之損失清單、報
    價單等資料在卷可考，並有卷附基隆市消防局96年1月10日
    火災原因調查報告書所附照片28至40可參。揆諸上開說明，
    鄰棟愛二路18號、愛二路20號、愛三路49巷15號建築物均因
    鐵皮屋頂遭火燒燬變形而不堪使用，已喪失供人棲身之建築
    物主要效用，屬刑法第173條第2項之客體；至鄰棟愛二路14
    號、仁四路42號、仁四路44號、仁四路44-1號建物因尚未損
    及房屋之鋼筋混凝土、牆壁結構、屋頂等主要構成部分，應
    屬刑法第175條第3項之客體。
  (五)綜上，被告寅○○、子○○、辛○○、癸○○、丑○○、卯
    ○○、辰○○、戌○○及地○○均為出租人，應注意本案建
    築物一樓內有多條新舊電線供電，如未定期檢測易因新電線
    設置不當或舊電線年久失修損壞而短路肇致危險，出租人應
    定期檢測維修室內配線，且平日應注意其內所使用之電力線
    路、開關等設備應定期檢修，以避免因該等設備過於老舊不
    堪負荷，提供合於使用之租賃物與承租人使用，渠等對此注
    意義務並無不能注意之情事，竟能注意而疏未注意為安全之
    防範；被告戌○○、地○○及原審同案被告午○○及酉○○
    為承租人，應以善良管理人之注意義務保管本案建築物，並
    應注意室內一樓通往二樓樓梯間堆置衣物等易燃物，有助燃
    之可能性，用電時須符合用電範圍，於室內電線老舊不堪負
    荷而有修繕之必要時，應通知出租人為之，且依其情形又非
    不能注意，竟疏未注意，終因本案建築物一樓通往二樓之樓
    梯間，電線因故短路引燃週邊可燃物引起火災，是被告寅○○、子○○、辛○○、癸○○、丑○○、卯○○、辰○○、
    戌○○、地○○等人對於防止發生火災之應注意事項，顯有
    過失，渠等過失行為與本案建築物（愛二路16號）及上開現
    有人所在被燒燬之建築物（愛二路18號、愛二路20號、愛三
    路49巷15號）或未達燒燬程度之建築物（仁四路42號、愛二
    路14號、仁四路44號、仁四路44-1號）結果間，有相當之因
    果關係亦甚顯然，是本件火災之發生，被告等人難辭過失之
    責，渠等一再辯稱推諉失火原因與渠等無關云云，顯係卸責
    之詞，事證明確，被告等人犯行，洵堪認定。
二、本案建築物一樓之電線因故短路引燃週邊可燃物後致起火燃
    燒，造成本案建築物燒損嚴重，無法辨識及重建原來面貌，
    已喪失其主要效能，對屋主即被告寅○○、子○○、辛○○
    、癸○○、丑○○、卯○○、辰○○而言，係屬自己所有之
    建築物，非屬他人所有之建築物，此部分構成刑法第175條
    第3項之失火燒燬自己住宅之物罪，起訴書誤載構成刑法第1
    74條第3項之失火燒燬現未有人所在之他人所有建築物罪，
    尚有誤解，經蒞庭檢察官當庭更正，故無須變更起訴法條。
    核被告寅○○、子○○、辛○○、癸○○、丑○○、卯○○
    、辰○○所為，係犯刑法第173條第2項之失火燒燬現供人使
    用之住宅罪（鄰棟愛二路18號、愛二路20號、愛三路49巷15
    號建築物）、第175條第3項之失火燒燬住宅、建築物以外之
    物罪（本案建築物、愛二路14號、仁四路42號、仁四路44號
    、仁四路44-1號鄰棟建築）；被告戌○○、地○○所為，均
    犯刑法第173條第2項之失火燒燬現供人使用之住宅罪（鄰棟
    愛二路18號、愛二路20號、愛三路49巷15號建物）、第174
    條第3項失火燒燬現未有人所在之他人所有建築物罪（本案
    建築物）、第175條第3項之失火燒燬住宅、建築物以外之物
    罪（愛二路14號、仁四路42號、仁四路44號、仁四路44-1號
    鄰棟建築）。再刑法上公共危險罪，其所保護之法益，重在
    公共安全，故其罪數應以行為之個數定之，一失火行為所燒
    燬之對象縱有不同，但行為僅一個，應為整體之觀察，成立
    單純一罪，即刑法第173條至第176條之公共危險罪，其直接
    被害法益為一般社會公共安全，雖私人之財產法益亦同時受
    其侵害，但各該罪係列入公共危險罪章，自以社會公安之法
    益為重，故以單一放火或失火行為燒燬多家房屋，或燒燬對
    象縱有不同，均仍僅構成單純一罪。而放火或失火行為原含
    有毀損性質，放火或失火燒燬現供人使用之住宅罪，自係指
    供人居住房屋之整體而言，應包括牆垣及該住宅內所有設備
    、傢俱、日常生活上之一切用品，故一個放火或失火行為，
    若同時燒燬住宅與該住宅內所有其他物品，無論該其他物品
    為他人或自己所有，與同時燒燬數犯罪客體者之情形不同，
    均不另成立刑法第175條第1項或第2項放火燒燬住宅以外他
    人或自己所有物罪。有最高法院79年度台上字第1471號判例
    及85年度台上字第2608號判決可資參照。被告寅○○、子○○、辛○○、癸○○、丑○○、卯○○、辰○○等人以一失
    火行為燒燬現供人使用之住宅及住宅及建築物以外之物，自
    應以刑法第173條第2項之失火燒燬現供人使用之住宅罪處斷
    ；被告戌○○、地○○二人以一失火行為燒燬現供人使用之
    住宅、現未有人所在之他人建築物及住宅、建築物以外之物
    ，應以刑法第173條第2項之失火燒燬現供人使用之住宅罪處
    斷。再者，被告等人行為後，中華民國九十六年罪犯減刑條
    例於96年7月4日公佈，於同年月16日施行，被告等人本件犯
    行係在96年4月24日以前，且非上開減刑條例第3條所示不得
    減刑之罪，依上開減刑條例第2條第1項第3款，減其刑期二
    分之一。另被告以外之人於偵訊中向檢察官所為之陳述，除
    顯有不可信之情況者外，得為證據。刑事訴訟法第159條之1
    第2項定有明文，所謂不可信情況之認定，法院應審酌被告
    以外之人於陳述時之外在環境及情況，例如陳述時之心理狀
    況、有無受到外力干擾等以為判斷之依據。（法院辦理刑事
    訴訟案件應行注意事項89參照）被告以外之人前於偵查中已
    具結而為證述，除反對該項供述得具有證據能力之一方，已
    釋明「顯有不可信之情況」之理由外，皆得為證據。查證人
    丁○○於檢察官偵查時，係以證人之身分，經檢察官告以具
    結之義務及偽證之處罰，經其具結，而於負擔偽證罪之處罰
    心理下所為，係經以具結擔保其證述之真實性。又司法實務
    運作上，咸認偵查中檢察官向被告以外之人所取得之陳述，
    原則上均能遵守法律規定，不致違法取供，可信性極高，因
    而明定除顯有不可信之情況者外，得為證據。即被告以外之
    人於偵查中依法應具結者已具結，其向檢察官所為之陳述，
    原則上具有證據能力，於例外「顯有不可信之情況」，始不
    具證據能力。證人丁○○於偵查中在檢察官面前所為之陳述
    ，雖屬被告以外之人於審判外之言詞陳述，惟依作成時之客
    觀條件及環境而為判斷，係出於供述者之真意，無違法取供
    之情形，且經具結，並無顯不可信之情況，依刑事訴訟法第
    159條之1第2項之規定，應得為證據。
三、原審以被告等人犯行明確，適用刑法第173條第2項、第41條
    第1項前段，中華民國九十六年罪犯減刑條例第2條第1項第3
    款、第7條、第9條，刑法施行法第1條之1之規定，並審酌被
    告寅○○、子○○、辛○○、癸○○、丑○○、卯○○、戌
    ○○、地○○為本案建築物出租人，負有修繕租賃物並維持
    租賃物合於租賃使用之義務，應注意該屋屋齡已久，室內配
    線易因舊電線年久失修損壞而短路肇致危險，應定期檢測維
    修電源線以防止火災之發生；被告戌○○、地○○並為本案
    建築物之承租人，依法有保管租賃物之義務，並應對房屋內
    電源配線加以維護保養，注意屋內延長線之使用及衣物等易
    燃物堆置之方式，於電源配線有修繕之必要時，負有通知出
    租人修繕之義務，依當時情形並無不能注意之情事，被告寅
    ○○、子○○、辛○○、癸○○、丑○○、卯○○、辰○○
    、戌○○、地○○竟疏未注意於此，造成電線走火引起本件
    火災，導致被害人甲○○、乙○○、天○、庚○○、巳○○○、申○○、亥○○○、未○○、陳水發等人財物受損，且
    迄今近2年時間，尚未能賠償上開被害人之損失等情，暨參
    酌被告等人之智識、素行、犯罪手段、犯罪所生危害，及其
    過失之程度等一切情狀，依中華民國九十六年罪犯減刑條例
    第2條第1項第3款規定減刑二分之一，及依同條例第9條規定
    諭知易科罰金之折算標準等，認被告寅○○、子○○、辛○○、癸○○、丑○○、卯○○、辰○○失火燒燬現供人使用
    之住宅，各處有期徒刑2月，如易科罰金均以1千元折算1日
    ，均減為有期徒刑1月，如易科罰金均以1千元折算1日。被
    告戌○○、地○○失火燒燬現供人使用之住宅，各處有期徒
    刑3月，如易科罰金均以1千元折算1日，均減為有期徒刑1月
    又15日，如易科罰金均以1千元折算1日等，經核認事用法俱
    無不合，量刑亦屬妥適。被告戌○○、地○○提起上訴否認
    犯行，為無理由，被告寅○○、子○○、辛○○、癸○○、
    丑○○、卯○○、辰○○提起上訴稱：88年間整修後一樓全
    部都用明纜線佈置也更換過總開關電箱並加裝天花板，原有
    舊開關箱及舊線都已廢棄，一樓通往二樓有隔間門，二樓上
    已斷電並無提供電力設備，火災發生時酉○○在現場營業，
    有到二樓搬動衣物，使用一、二樓梯間以上的燈具。鑑定報
    告說起火處在一、二樓的樓梯間，該處木門內有3條延長線
    及5個燈具，都未經我們同意使用，若是電器可能發生因素
    較大，由延長線使用所引起，與我們無關。編號2採證線，
    附近牆壁內並無線口可提供插接使用，上面天花板的舊線也
    已廢棄，無電力供應，所以沒有新舊電線連接使用維修的問
    題，98年5月27日消防員丁○○作證時說在現場沒有找到燈
    具，現場就是火場起火處附近，但是在95年12月25日消防人
    員採集證物時，在樓梯間附近位置，發現一只工作燈具，當
    場問酉○○，她承認工作燈具是她自己私設及樓梯間使用，
    97年9月16日審判庭，午○○確認延長線上的燈具，是屬於
    可以移動以S勾來掛燈，既然火場附近發現燈具，為何重要
    證物丁○○說沒有找到也未送鑑定，另外樓梯監視一樓通往
    二樓的空間，上面並無天花板，而且我們在通往二樓的樓梯
    口有一道上鎖的木門，也就是說樓梯間以外才有天花板，所
    以丁○○說天花板短路導致火災是不對的云云；惟據被告戌
    ○○於偵查中稱：87年間因為房屋漏水等問題，我要求修繕
    ，當時寅○○之母要求我們自己找人來修，有換鐵門、粉刷
    ，電線並未抽換，一樓天花板部分並未修繕，因為當時修繕
    師傅說該房子超過90年，且天花板之隔間是由木頭建的，所
    以根本不能抽換電線，所以只能就需要電線，拉外線使用（
    見96年度調偵字第78號卷第30頁），且稱：當時整個日光燈
    及牆面上的插座及開關拆換掉，牆壁內部電線都沒有換過（
    見96年度調偵字第78號卷第191至192頁），於原審中具結證
    稱：廁所、廁所的電我沒有更動過，所使用的燈也是舊的電
    線、舊的照明，因為廚房跟廁所有兩道水泥牆，如果要從營
    業地牽明線到後面非常麻煩，所以我就沒有牽明線到該處等
    語（見原審卷第102、103頁反面），且據基隆市消防局火災
    原因調查報告書中火災現場勘查記錄及原因研判起火處為一
    樓通往二樓之樓梯間，除游美鳳、午○○所使用延長線、燈
    具、衣物等外，經現場勘查時發現一樓天花板通往二樓樓梯
    間，有電線迴路佈置，採證熔斷電線送署鑑驗，結果有通電
    痕存在，顯示火災發生時，起火戶一樓尚有通電使用狀況。
    結論則以基隆市○○區○○路16號火災案，綜合現場勘查、
    證物鑑析結果及關係人所述，以電氣因素（如電線因故短路
    ）致引起火災之可能性較大。有基隆市消防局96年1月10日
    火災原因調查報告書在卷可稽（見96年度偵字第1551號卷第
    53頁），足見本案建築物一樓之電線自87或88年進行上開線
    路改裝後，牆面之插座係以新電線連接牆壁內舊電線方式供
    電，應堪認定，足認被告前開所辯，要不足採。雖證人丁○○於本院稱：現場我沒有找到電線及燈具，只有找到一小截
    花心線未鑑定出有通電痕等，惟本院詢以：「你在偵查中講
    過二樓有燈具，究竟有無找到燈具？」證人丁○○：「可能
    我忘記了，應該有講過這個話。當初在偵查庭這樣說，以偵
    查筆錄為準。以常理推定現場一定有燈具…我們沒有找到4
    盞、5盞燈具。」（見本院卷第144頁），因一般人就事件之
    記憶清晰度，於事件發生不久之際，陳述記憶事件之清晰度
    最強，其後常因時間之因素隨時間之加長而逐漸淡忘，故本
    件證人丁○○之陳述，自以其於偵訊、原審之陳述較為可採
    ，據證人丁○○於偵查中具結證稱：我們確認起火戶是愛二
    路16號（本案建築物），看燃燒及燒損情況，起火點是一樓
    通往二樓的樓梯間，在該起火處我們採集3個電線的證據送
    請消防署進行鑑定，其中證物2的有短路的通電痕，因該證
    物源頭是從牆壁牽出來的電線，所以可以確定證物2的電線
    是在二樓的樓地板與一樓的天花板間，該電線迴路有短路痕
    ，可證明當時該電線有通電但發生了短路現象以致於引起火
    花及火苗而導致火災的發生，另外二樓以上因為沒有使用或
    通電所以沒有跳電，但是二樓有燈具存在，是從一樓拉上去
    的（見96年度偵字第1551號卷第194至195頁），於原審中結
    證：依火災鑑定報告結果，認為最先起火處是在1樓通往二
    樓樓梯間，但起火原因的研判認定是一樓天花板與二樓樓地
    板夾層間的電線有通電產生短路引起火災的可能性比較大。
    （提示偵1551卷第79頁照片編號20）照片26部分橫樑坍塌的
    方向是在樓梯間，其餘的地方燃燒程度很明顯也是都在樓梯
    間，這是店面營業場所燃燒情形，至於電線是不是自己裝的
    ，因為燒成這樣無法判斷，而天花板和橫樑材質、受熱溫度
    、燃燒情形均不同，都會影響燃燒狀況，電線是不是牆壁出
    來再接明管還是再加原本的電線，這我就不清楚，若天花板
    之外有加明管，從牆壁源頭接出來，就很難判斷照片20的電
    線是在天花板以下還是天花板跟樓梯板之間，所以從照片20
    所看到的電線，我不能確定到底是88年後修繕的明線還是88
    年前（修繕前）藏在天花板的線，但是我能夠確定的是，編
    號2採證的那段電線確實是放在天花板內，因為電線的源頭
    是從牆壁牽出來一般接明管的話是從插座拉的或是從天花板
    裡面拉的。我們採證的地方是靠近木質橫樑的地方，是燃燒
    後垂下來的電線我們才去採證，也是在靠近樓梯間，是從起
    火處去採證。二樓本身的開關都沒有在使用，也是很老舊的
    ，倘若二樓有電線是從一樓接上去，因為去清理現場時是沒
    有發現相關位置和電線，但有發現到一節一節就是採證3的
    部分類似延長線的花線，有可能是因為火場溫度太高，導致
    跡證不見，所以無法確定當時延長線是否有在通電，而就我
    們當時採證來看，無法認定二樓以上是否有在用電。我認為
    短路是在天花板內的電線短路，當時我們去現場會勘時，有
    問戌○○那裡有沒有天花板，他們是告訴我說有一個天花板
    已經燒掉了，所以我們就研判線路應該是在天花板跟木質橫
    樑內等語明確（見原審卷第117至119頁），故依證人丁○○
    上開所述情節，顯然起火處係在本案建築物一樓通往二樓樓
    梯間上方二樓樓地板與一樓天花板間的電線迴路（證物2電
    線）因通電發生短路，以致於引起火苗產生火災之可能最大
    。又證人壬○○○於本院證稱：其受僱於戌○○，戌○○的
    房東很少見到，只有收房租時見過，只見過房東修過一次漏
    水（見本院卷第164頁反面至第165頁），證人丙○○於本院
    稱：其受僱於地○○，做了6年，房子會漏水，房東均未修
    理，只有收房租時會看見辛○○的老婆等語（見本院卷第16
    5頁反面至第166頁），足見被告寅○○、子○○、辛○○、
    癸○○、丑○○、卯○○、辰○○僅於收房租時才會到本案
    建築物，渠等均為出租人，應注意出租物內有多條新舊電線
    供電，如未定期檢測，易因新電線設置不當或舊電線年久失
    修損壞而短路肇致危險，出租人應定期檢測維修本案建築物
    內之室內配線，且平日應注意其內所使用之電力線路、開關
    等設備應定期檢修，以避免因該等設備過於老舊不堪負荷，
    以提供合於使用之租賃物與承租人使用，渠等對此注意義務
    並無不能注意之情事，竟能注意而疏未注意為安全之防範，
    是以，本件火災與被告寅○○等人之疏未注意定期檢測維修
    本案建築物內之室內配線，平日應注意其內所使用之電力線
    路、開關等設備應定期檢修，均有相當因果關係。是被告等
    人上訴意旨稱仍執陳詞，就原審已詳加調查及判決理由已說
    明之事項，再行爭執，均不足採，已如前各項所述，渠等之
    上訴，核無理由，應予駁回。
據上論斷，應依刑事訴訟法第368條，判決如主文。
本案經檢察官黃朝貴到庭執行職務。
中    華    民    國    99    年    1     月    15    日
                  刑事第二十三庭  審判長法  官  許宗和
                                        法  官  林海祥
                                        法  官  潘進柳
以上正本證明與原本無異。
不得上訴。
                                        書記官  任正人
中    華    民    國    99    年    1     月    15    日
附錄：本案論罪科刑法條全文
刑法第173條
放火燒燬現供人使用之住宅或現有人所在之建築物、礦坑、火車
、電車或其他供水、陸、空公眾運輸之舟、車、航空機者，處無
期徒刑或7年以上有期徒刑。
失火燒燬前項之物者，處1年以下有期徒刑、拘役或5百元以下罰
金。
第1項之未遂犯罰之。
預備犯第1項之罪者，處1年以下有期徒刑、拘役或3百元以下罰
金。
刑法第174條
放火燒燬現非供人使用之他人所有住宅或現未有人所在之他人所
有建築物、礦坑、火車、電車或其他供水、陸、空公眾運輸之舟
、車、航空機者，處3年以上10年以下有期徒刑。
放火燒燬前項之自己所有物，致生公共危險者，處6月以上5 年
以下有期徒刑。
失火燒燬第1項之物者，處6月以下有期徒刑、拘禁或3百元以下
罰金。
失火燒燬前項之物，致生公共危險者，亦同。
第1項之未遂犯罰之。
刑法第175條
放火燒燬前二條以外之他人所有物，致生公共危險者，處1年以
上7年以下有期徒刑。
放火燒燬前二條以外之自己所有物，致生公共危險者，處3年以
下有期徒刑。
失火燒燬前二條以外之物，致生公共危險者，處拘役或3百元以
下罰金。


司法院資訊處製作；財團法人民間司法改革基金會備份。
